臺灣高等法院高雄分院刑事判決　　　　95年度選上訴字第38號
上　訴　人
即　被　告　乙○○
　　　　　　　　　　號
　　　　　　壬○○
　　　　　　　　　　號
　　　　　　癸○○
　　　　　　　　　　號
上　列3 人
共　　　同
選任辯護人　吳建勛律師
　　　　　　李汶哲律師
　　　　　　鄭旭廷律師
上　訴　人
即　被　告　丙○○　男　民國3.
　　　　　　　　　　身分證統一.
　　　　　　　　　　住屏東縣三.
指定辯護人　本院公設辯護人　丁○○
上　訴　人
即　被　告　庚○○　女　民國4.
　　　　　　　　　　身分證統一.
　　　　　　　　　　住屏東縣瑪.
選任辯護人　吳澄潔律師
上　訴　人
即　被　告　己○○　女　民國2.
　　　　　　　　　　身分證統一.
　　　　　　　　　　住屏東縣三.
上　訴　人
即　被　告　戊○○　女　民國3.
　　　　　　　　　　身分證統一.
　　　　　　　　　　住屏東縣三.
上　列2 人
共　　　同
指定辯護人　本院公設辯護人　丁○○
上列上訴人因違反公職人員選舉罷免法案件，不服臺灣屏東地方
法院94年度選訴字第18號中華民國95年9 月21日第一審判決（起
訴案號：臺灣屏東地方法院檢察署94年度選偵字第30、31號，移
送原審併辦案號：同署94年度選偵字第37號），提起上訴，本院
判決如下：
    主  文
上訴駁回。
己○○緩刑參年。
    事  實
一、乙○○為屏東縣第16屆原住民縣議員選舉三地門鄉之候選人
    。壬○○為其配偶、癸○○為其女兒。其等為求乙○○能當
    選本屆縣議員，竟由乙○○1 人或由乙○○與壬○○、癸○○2 人共同基於對有投票權人交付賄賂而約其投票權為一定
    行使之概括犯意聯絡，連續為下述之行賄行為：
  (一)乙○○、壬○○、癸○○明知劉色為有投票權人，仍於民國
    94年10月5 日中午12時許，3 人共同前往屏東縣三地門鄉相
    助巷13號之劉色家中，交付價值約新台幣（下同）145 元之
    1 包4 公斤重白米予劉色，並囑其將選票投予乙○○，而許
    以為投票權一定之行使，以期劉色在投票日當天，能將縣議
    員選票投給乙○○，經劉色應允收下。
  (二)乙○○明知己○○、戊○○為有投票權人，仍於94年10月26
    日晚間19時30分許，在屏東縣三地門鄉馬兒村處舉辦競選造
    勢說明會開始前，1 人進入屏東縣三地門鄉馬兒村馬兒巷47
    號之己○○住處內，交付價值約2000元之工藝品陶壺、價值
    約1500元之琉璃項鍊各1 只等予己○○，並於競選造勢晚會
    完畢後，在同地點又將價值約1500元之1 只琉璃項鍊交付予
    戊○○，以期己○○、戊○○2 人在投票日當天，能將縣議
    員選票投給乙○○，而許以為投票權一定之行使，經己○○
    、戊○○應允收下。
二、丙○○為乙○○弟弟，庚○○為丙○○之妻。其等為求乙○○能當選本屆縣議員，竟共同基於對有投票權人交付賄賂而
    約其投票權為一定行使之概括犯意聯絡，連續為下述之行賄
    行為：
  (一)丙○○、庚○○明知甲○○為有投票權之人，仍共同於94年
    9 月25日下午17時許，在屏東縣屏東市○○路中山公園側門
    處與甲○○見面，由丙○○交付1000元賄款予甲○○，以期
    甲○○在投票日當天，能將縣議員選票投給乙○○，而許以
    為投票權一定之行使，經甲○○應允收下。
  (二)丙○○、庚○○明知劉明祥為有投票權之人，仍於94年9 月
    25日下午17時許與甲○○見面後，經甲○○帶領前往屏東縣
    內埔鄉○○村○○路679 巷18號之劉明祥住處，由丙○○取
    出賄款1000元向劉明祥行求，希望劉明祥在投票日當天，能
    將縣議員選票投給乙○○，而許以為投票權一定之行使，經
    劉明祥予以婉拒後，即由庚○○進入房間內，將此1000元置
    放在當時正在睡覺，並無收受意思之劉包英花枕頭旁。
三、嗣因法務部調查局屏東調查站為偵辦另名屏東縣三地門鄉原
    住民縣議員候選人許阿桃涉嫌賄選犯行，而對許阿桃實施通
    信監察過程中，得知許阿桃在與人交談中曾談及乙○○有向
    選民行賄之事而循線查獲上情，並在劉色家中扣得上揭一、
    (一)已交付之賄賂白米1 包；經己○○與戊○○同意搜得上揭
    一、(二)已交付之賄賂陶壺1 個、琉璃項鍊2 只；劉包英花並
    主動交付上揭二、(二)之賄款1000元（票號：BT415024VH）；
    甲○○亦主動交付上揭二、(一)之賄款700 元（業已花用300
    元）。並持臺灣屏東地方法院94年度聲搜字第1213號搜索票
    在乙○○位於屏東縣三地門鄉○地村○○路○ 段91巷8 號競
    選總部搭建之鐵皮屋處查扣預備交付而尚未送出之賄賂白米
    15包（其中5 公斤重為13包、2.5 公斤重為2 包）。
四、案經臺灣屏東地方法院檢察署檢察官指揮法務部調查局屏東
    調查站、屏東縣警察局里港分局人員共同查獲後，由臺灣屏
    東地方法院檢察署檢察官偵查起訴。
    理  由
壹、證據能力方面：
一、按法院就被告本人之案件調查共同被告時，該共同被告準用
    有關人證之規定，再被告以外之人於審判外之言詞或書面陳
    述，除法律有規定者外，不得作為證據。又被告以外之人於
    檢察事務官、司法警察官或司法警察調查中所為之陳述，與
    審判中不符時，其先前之陳述具有較可信之特別情況，且為
    證明犯罪事實存否所必要者，得為證據，刑事訴訟法第287
    條之2 、第159 條第1 項、第159 條之2 分別定有明文。次
    按所謂具有「可信之特別情況」者，係指陳述是否出於供述
    者之真意、有無違法取供情事之信用性而言，故應就偵查或
    調查筆錄製作之原因、過程及其功能等加以觀察其信用性，
    據以判斷該傳聞證據是否有顯不可信或有特別可信之情況而
    例外具有證據能力，並非對其陳述內容之證明力如何加以論
    斷，二者之層次有別，不容混淆（最高法院94年度台上字第
    629 號裁判意旨參照）。查本件證人劉色、劉包英花、己○○、戊○○、田金福於警詢或調查站中均指述被告乙○○、
    壬○○、癸○○、丙○○、庚○○等人有如事實欄一、二所
    述之行賄犯行，而其等5 人於審理中均翻異前詞，與渠警詢
    中所為證述已有不符。然經比較其前後陳述時之外在環境及
    情況：先前陳述為共同被告於94年11月3 日、9 日為警查
    獲當時立即所作之詢問，其等在陳述時，應尚無時間或動機
    編造與羅織與知覺事實不一致之陳述，且其記憶猶新，亦不
    致發生一般傳聞證據中證人記憶瑕疵之風險；又因其等尚
    未與共同被告乙○○等5 人同庭接受訊問，應較無來自他方
    外部干擾或施壓情形，未受外界之污染，較少權衡利害關係
    ，反觀審理期日中，其等可能因事後得知將面臨刑罰之制裁
    ，而有故為迴護之情，或與被告乙○○、壬○○、癸○○、
    丙○○、庚○○間有勾串情事而串謀統一口徑，其於審理中
    之陳述即易偏離事實而較不可信；再者，共同被告劉色於
    臺灣屏東地方法院審理時亦自承在調查站之陳述均出於實在
    （見臺灣屏東地方法院卷第216 頁95年9 月7 日審理筆錄）
    ，且證人田金福、證人即共同被告劉色、劉包英花、己○○
    、戊○○等均從未表示詢問之調查員對渠等有何刑求或恐嚇
    之違法取供情形。綜上，比較證人劉色、劉包英花、己○○
    、戊○○、田金福前後陳述之外部情況，認其前開於警詢中
    之陳述具有較可信之特別情況，且此部分陳述為證明被告乙○○等5 人行賄之犯罪事實存否所必要，依刑事訴訟法第15
    9 條之2 之規定應具有證據能力。
二、按被告以外之人於偵查中向檢察官所為之陳述，除顯有不可
    信之情況者外，得為證據，刑事訴訟法第159 條之1 第2 項
    明文。查證人劉明祥、甲○○於檢察官偵查中經具結後所為
    之陳述，因偵查中對被告以外之人所為之偵查筆錄，或被告
    以外之人向檢察官所提之書面陳述，性質上均屬傳聞證據。
    惟現階段刑事訴訟法規定檢察官代表國家偵查犯罪、實施公
    訴，依法其有訊問被告、證人及鑑定人之權，證人、鑑定人
    且須具結，而實務運作時，檢察官偵查中向被告以外之人所
    取得之陳述，原則上均能遵守法律規定，不致違法取供，其
    可信度極高，職是，被告以外之人前於偵查中已具結而為證
    述，除反對該項供述得具有證據能力之一方，已釋明「顯有
    不可信之情況」之理由外，不宜以該證人未能於審判中接受
    他造之反對詰問為由，即遽指該證人於偵查中之陳述不具證
    據能力。查證人劉明祥、甲○○未曾提及檢察官在偵查時有
    不法取供之情形，上開供述並無顯不可信之情況，依上說明
    ，其於偵查中之證言自均具有證據能力。
三、按刑事訴訟法第159 條之4 第2 款規定：「除前3 條之情形
    外，下列文書亦得為證據：．．二、除顯有不可信之情況外
    ，從事業務之人於業務上或通常業務過程所須製作之紀錄文
    書、證明文書。」，蓋因此等業務文書，係出於營業之需要
    而日常性的為機械連續記載，且為了維護業務之信用性及業
    務之正當運作，虛偽之可能性很低，其記載之正確性得以獲
    得確保，故有證據能力。經查，卷附之陶器、琉璃項鍊、白
    米估價單，係陶瓷商張豪倫與米行陳天貴於審判外所為之書
    面陳述，固屬傳聞證據，然此係本於其營業之專業而為記載
    ，且為了維護業務之信用性及業務之正當運作，虛偽之可能
    性很低，故依上開規定，該估價單，既無不可信之情況，應
    有證據能力。
四、被告以外之人於審判外之言詞或書面陳述，除法律有規定者
    外，不得作為證據，刑事訴訟法第159 條第1 項定有明文。
    查證人劉明祥、甲○○、許阿桃等人於警詢中所為之陳述；
    證人劉包英花、劉色、田金福、許阿桃於檢察官偵查中所為
    之陳述；均係審判外之陳述，依上開規定，均無證據能力。
五、按被告以外之人於審判外之陳述，雖不符前4 條之規定，而
    經當事人於審判程序同意作為證據，法院審酌該言詞陳述或
    書面陳述作成時之情況，認為適當者，亦得為證據。當事人
    、代理人或辯護人於法院調查證據時，知有第159 條第1 項
    不得為證據之情形，而未於言詞辯論終結前聲明異議者，視
    為有前項之同意，刑事訴訟法第159 條之5 分別定有明文。
    查本件除上開說明外之其餘人證、物證及書證等證據，當事
    人檢察官、被告暨其辯護人於本院言詞辯論終結前並未就其
    證據能力聲明異議，依前開刑事訴訟法第159 條之5 第2 項
    之規定，均有證據能力。
貳、實體方面
一、訊據上訴人即被告乙○○、壬○○、癸○○、丙○○、庚○○、己○○、戊○○等7 人均否認犯行，被告乙○○、壬○○、癸○○辯稱：沒有交付劉色白米1 包，警方所查獲之白
    米15包乃乙○○之大女兒歸曉玲自台東買來供競選總部之人
    食用，無預備供行賄所用；被告乙○○另辯稱：94年10月26
    日晚間雖有前往己○○家中，然係己○○自行將93年間被告
    乙○○所贈與其之陶壺與項鍊取下，表示祖宗庇護，伊並無
    在當日交付己○○與戊○○陶壺、琉璃項鍊以供賄賂之用云
    云；被告丙○○、庚○○亦否認犯行，辯稱：其等係於94年
    6 月間隨同甲○○前往劉明祥家中，當時並未討論被告乙○○之競選話題，亦無交付賄款予甲○○或劉明祥；被告己○○辯稱陶壺與項鍊乃被告乙○○嫁女兒所贈送之物，與賄選
    無關；被告戊○○辯稱項鍊實係己○○所轉贈云云。
二、惟查：
  (一)上開犯罪事實一之部分，業經證人即同案被告劉色、己○○
    、戊○○於警詢中指述綦祥（見94年選他字第102 號卷第7
    頁94年11月3 日警詢筆錄、94年選他字第102 號卷第101 頁
    94年11月9 日警詢筆錄、94年選他字第102 號卷第91頁94年
    11月9 日警詢筆錄），並於偵查中自白明確（見94年選他字
    第102 號卷第19頁94年11月3 日偵訊筆錄、第118 頁94年11
    月9 日偵訊筆錄、第120 頁94年11月9 日偵訊筆錄）。且：
    1.證人劉色雖於原審審理中翻異其詞，稱94年10月5 日中午
      12時許，被告乙○○、壬○○、癸○○雖有來訪贈送白米
      ，然未提投票事宜，亦未拿出競選傳單云云，惟查證人劉
      色於原審法院審理中已明確表示先前在調查站所言被告乙○○、壬○○、癸○○不僅有來訪贈送白米，且附乙○○
      競選傳單1 份，表示要投票支持等語均實在（見原審法院
      卷第216 頁95年9 月7 日審理筆錄）；足可證明被告劉色
      於警詢中所言較為可採，被告乙○○、壬○○、癸○○確
      有如上開事實一、(一)所述之行賄犯行，被告劉色確有受賄
      犯行。
    2.另證人即被告己○○與戊○○雖於審理中翻異前詞稱陶壺
      與項鍊乃被告乙○○於93年間因女兒結婚所贈送予被告己○○之紀念品，而被告己○○再將其中1 條項鍊轉送予被
      告戊○○云云。惟查被告己○○先於94年12月19日原審法
      院準備程序中陳稱陶壺與項鍊係93年間被告乙○○交付伊
      ... ，後於95年4 月10日原審法院準備程序中又改稱陶壺
      與項鍊係94年10月26日晚上被告乙○○贈與伊，伊再把其
      中一條項鍊給戊○○... ，嗣於95年5 月25日審理期日中
      再翻稱陶壺與項鍊係以前送的，94年10月26日晚間伊拿出
      陶壺與項鍊請主靈庇佑被告乙○○... （見原審法院卷第
      63頁、第97頁背面、第152 頁），顯見其於審理中之說詞
      充斥矛盾，其究竟於何時收受被告乙○○所餽贈之陶壺與
      項鍊，交代不清，不如警詢中所言明確而可信；再者被告
      乙○○對於當日在被告己○○家中之情形，先於警詢中表
      示從開始競選迄今均未拜訪過己○○與戊○○，不可能送
      陶壺與項鍊... ，嗣於原審審理中又翻稱：陶壺係93年8
      月15日前贈送與己○○，伊於94年10月26日晚間前往己○○家中，己○○再拿出陶壺與項鍊保佑伊給予靈氣（見94
      年選他字第102 號卷第62頁94年11月9 日警詢筆錄、原審
      法院卷第63頁），亦前後有違，足見被告乙○○上開辯稱
      顯屬飾詞之語。再查證人田金福於警詢中業已明確證稱：
      當日現場有看到被告乙○○贈送項鍊與陶壺給被告己○○
      （見94年選他字第102 號卷第73頁94年11月9 日警詢筆錄
      ），足證被告乙○○確有於94年10月26日晚間19時30分許
      ，在屏東縣三地門鄉馬兒村處舉辦競選造勢說明會開始前
      ，1 人進入屏東縣三地門鄉馬兒村馬兒巷47號之己○○住
      處內，交付價值約2000元之工藝品陶壺、價值約1500元之
      琉璃項鍊各1 只等予己○○，並於競選造勢晚會完畢後，
      在同地點又將價值約1500元之1 只琉璃項鍊交付予戊○○
      之行賄事實，足證被告己○○、戊○○確有受賄之犯行。
    3.又查，被告乙○○、壬○○、癸○○雖均辯稱警方在其競
      選總部所查獲扣得之白米15包，乃被告乙○○之大女兒歸
      曉玲自台東買來以供大家食用云云；然查，對於歸曉玲購
      買白米返家之時點，被告乙○○於警詢中供述係94年10月
      28日；惟被告癸○○卻供述歸曉玲係94年11月4 日回來，
      同年月6 日下午返回；被告壬○○竟又供述歸曉玲從94年
      10月下旬回來過，就沒有再回來了，所以11月5 日、6 日
      並未回來（見94年選他字第102 號卷第62頁94年11月9 日
      警詢筆錄、第121 頁94年11月9 日警詢筆錄、第122 頁94
      年11月9 日警詢筆錄），顯見被告各人對於歸曉玲返家時
      點均不一致，足證被告等人上開所辯，純屬臨訟編撰之虛
      偽陳述，無非事後卸責之詞，不足採信。
    (二)上開犯罪事實二之部分，業經證人甲○○、證人劉明祥於
      檢察官偵查中、證人劉明祥於原審審理中指證綦祥（見94
      年選他字第102 號卷第13 5頁94年11月14日警詢筆錄、第
      146 頁94年11月14日偵訊筆錄、第26頁94年11月4 日警詢
      筆錄、第42頁94年11月4 日偵訊筆錄、原審法院卷95年5
      月25日審理筆錄）。且：
    1.證人劉包英花於警詢中證稱：94年9 月下旬間某日晚上，
      當時喝醉酒在房間睡覺，隱約有聽到劉明祥表示不願意收
      這個錢，有聽到該人跟劉明祥說要投票給乙○○... ，之
      後聽劉明祥與甲○○轉述，才知道是被告庚○○（見94年
      選他字第102 號卷第10頁94年11月3 日警詢筆錄）等語，
      核與前開證人劉明祥所言相符，足堪採信。
    2.此外，並有劉包英花主動交付上揭二、(二)之賄款1000元（
      票號：BT415024VH）；甲○○主動交付上揭二、(一)之賄款
      700 元（業已花用300 元）扣案可稽，亦可佐證被告甲○○與證人劉明祥前述指陳屬實。
    3.證人甲○○於本院審理中亦證稱：「（在勝利路什麼地方
      跟他們2 個碰到的？）在勝利路公園那邊。」，「（在公
      園時有什麼人拿1000元給你？）有，男的（當庭指認被告
      丙○○）。」；「（你有無在當天帶江先生一起去內埔的
      劉明祥拜訪他們？）有，我與被告丙○○、庚○○3 個人
      去。」，「（那天給你1000元當天3 人去一起劉明祥家？
      ）是當天就一起去，我不曉得他們有沒有給錢。」（見本
      院96年2 月15日審判筆錄），亦證稱確有與被告丙○○、
      庚○○見面後，自被告丙○○收取1000元之現金，並帶同
      被告丙○○、庚○○前往拜會證人劉明祥，而被告丙○○
      、庚○○既係幫助被告乙○○助選，其等拜會證人劉明祥
      既無其他目的，應僅有向其拉票並賄選而已。至證人甲○○雖又證稱：「（他給你1000元時，有告訴你這1000元要
      做什麼使用？）沒有，我加油用。」，「（當天在公園側
      門邊時，庚○○有在車上？）沒有在車上。」云云，但被
      告丙○○既不可能無緣無故即交付1000元予證人甲○○，
      且甲○○既證稱在勝利路公園跟被告丙○○、庚○○碰面
      ，又與丙○○、庚○○2 人前往拜訪劉明祥，則被告庚○○又豈會不在現場？是證人甲○○此部分之證言顯與事實
      不符，不足採信。
    (三)證人辛○○於本院審理中雖證稱：「（94年9 月你是經營
      什麼生意？在什麼地點？）我是在中山公園附近賣烤肉。
      」，「（你在94年9 月下旬左右，有無在你賣烤肉地方看
      到丙○○與甲○○在講話？）有看到甲○○到我那邊，請
      丙○○帶他去找朋友。當時他們是在我店外面談話的。」
      ，「（有無看到甲○○或是丙○○有拿出錢這件事？）沒
      有。」，「（那天沒有看到丙○○有拿1 千元給甲○○？
      ）沒有。」，「（認識後面庚○○？）認識。」，「（94
      年9 月間甲○○與丙○○去你店裡，當時甲○○如何過去
      ？）不知道。」，「（你知不知丙○○當天如何過去的？
      ）他是走路。」，「（當天你有無看到庚○○在現場出現
      ？）沒有。」云云，但查被告丙○○係開車前往，已經被
      告丙○○陳述明確，證人辛○○竟證稱：丙○○是走路過
      去；且其既然看到丙○○與甲○○在現場講話，竟又稱不
      知甲○○如何過去；顯與事實不符，再參以證人辛○○又
      證稱：「（他們談什麼你有無一直注意聽？）沒有。」，
      「（他們再談話的過程，所有動作你有無全程目擊看到？
      ）沒有。」等情，足證因該事與辛○○無關，證人辛○○
      不會關心其事，其所為之證言顯與事實有所出入，自不足
      為被告丙○○、庚○○有利認定之依據。
    (四)綜上，被告乙○○、壬○○、癸○○、丙○○、庚○○、
      己○○、戊○○所辯均顯係卸責之詞，不足採信，本件事
      證明確，被告等7 人犯行堪以認定，應依法論科。
三、論罪科刑
  (一)新舊法比較
    1.查公職人員選舉罷免法第90條之1 業於94年11月30日經總
      統修正公布，修正後之該法第90條之1 第1 項規定：「對
      於有投票權之人，行求、期約或交付賄賂或其他不正利益
      ，而約其不行使投票權或為一定之行使者，處3 年以上10
      年以下有期徒刑，得併科新臺幣100 萬元以上1,000 萬元
      以下之罰金」，修正前之該法第90條之1 第1 項則規定「
      5 年以下有期徒刑，得併科新臺幣40萬元以上400 萬元以
      下之罰金」，被告乙○○、壬○○、癸○○、丙○○、庚○○行為時，前開法律尚未修正公布，相比較後，行為後
      之法律較不利於行為人，依刑法第2 條第1 項前段規定，
      應適用修正前之舊法論處。
    2.查刑法第2 條第1 項業於94年2 月2 日以華總一義字第09
      400014901 號令修正公布，並自95年7 月1 日起施行；修
      正後刑法第2 條第1 項規定，已將新舊法律適用之「從新
      從輕」原則，改採「從舊從輕」原則。惟按刑法第2 條第
      1 項所稱之法律，係指刑罰所依存的整體法律狀態，故所
      謂「法律有變更」者，除形式上有變更之外，應進一步指
      足以影響行為的可罰性與法律效果的法令因修正或廢止而
      有所變更之實質上變更者而言。所以刑法法律變更概念，
      應界定此，而為新舊法之比較，合先敘明。是本件關於刑
      法新舊法修正比較如下：
      被告己○○、戊○○行為後，刑法第33條第5款修正規
        定「罰金：新臺幣1000元以上，以100元計算之。」，
        與修正前刑法第33條第5 款規定「罰金：1 元以上。」
        不同，比較新舊法結果，關於罰金刑之下限部份，以修
        正前刑法較有利於行為人。
      被告乙○○、壬○○、癸○○、丙○○、庚○○行為後
        ，修正後刑法第28條規定「2 人以上共同『實行』犯罪
        之行為者，皆為正犯。」，與修正前第28條規定「2 人
        以上共同『實施』犯罪之行為者，皆為正犯。」，2 者
        法律條文規定，形式有所變更，且修正後，剔除完全未
        參與犯罪相關行為之「實行」的「陰謀共同正犯」及「
        預備共同正犯」（即司法院31年9 月9 日院字第2404號
        ），故有行為可罰性要件之實質變更，而有依刑法第2
        條第1 項規定之法律變更之情事發生，經比較修正前、
        後刑第28條之規定，以修正後之法律較有利於被告等。
      修正後刑法第56條已刪除連續犯之規定，而本案被告乙○○、丙○○、庚○○先後多次行賄犯行，均時間緊接
        ，所犯構成要件相同，均顯係基於概括之犯意為之，依
        修正前刑法第56條均屬連續犯，以一罪論，但得加重其
        刑至二分之一；惟如依新法規定，因連續犯業已刪除，
        即應按數罪之規定併罰，數罪併罰之結果，顯較諸以1
        罪論而加重其刑至2 分之1 之結果不利於被告；比較新
        舊法結果，以修正前刑法較有利於行為人。
      被告等人行為時之刑法第41條第1 項前段規定：「犯最
        重本刑為5 年以下有期徒刑以下之刑之罪，而受6 個月
        以下有期徒刑或拘役之宣告，因身體、教育、職業、家
        庭之關係或其他正當事由，執行顯有困難者，得以1 元
        以上3 元以下折算1 日，易科罰金。」又被告行為時之
        易科罰金折算標準，依修正前罰金罰鍰提高標準條例第
        2 條前段（現已刪除）規定，就其原定數額提高為100
        倍折算1 日，則本件被告行為時之易科罰金折算標準，
        應以銀元300 元折算1 日，經折算為新臺幣後，應以新
        臺幣900 元折算為1 日。惟95年7 月1 日修正公布施行
        之刑法第41條第1 項前段則規定：「犯最重本刑為5 年
        以下有期徒刑以下之刑之罪，而受6 個月以下有期徒刑
        或拘役之宣告者，得以新臺幣1000元、2000元或3000元
        折算1 日，易科罰金。」比較修正前後之易科罰金折算
        標準，以95年7 月1 日修正公布施行前之規定，較有利
        於被告。
      被告等人行為後，刑法第37條第2 項業經修正公布施行
        ，修正後刑法第37條第2 項規定：「宣告1 年以上有期
        徒刑，依犯罪之性質認為有褫奪公權之必要者，宣告1
        年以上10年以下褫奪公權。」，與修正前同項規定：「
        宣告6 月以上有期徒刑，依犯罪之性質認為有褫奪公權
        之必要者，宣告褫奪公權1 年以上10年以下。」不同，
        法律已有變更。惟按犯公職人員選舉罷免法第五章之罪
        或刑法分則第6 章之妨害投票罪，宣告有期徒刑以上之
        刑者，並宣告褫奪公權，公職人員選舉罷免法第98條第
        3 項定有明文。而此項褫奪公權之宣告，寓有強制性，
        為刑法第37條第2 項之特別規定，不受宣告6 月以上有
        期徒刑之限制，法院自應優先適用（最高法院81年度台
        非字第246 號判決意旨參照）。故刑法第37條第2 項修
        正後之規定，並無較有利於被告之情形。
      參酌最高法院95年5 月23日刑事庭第8 次會議決議，比
        較新舊法時應就罪刑有關之共犯、未遂犯、想像競合犯
        、牽連犯、連續犯、結合犯，以及累犯加重、自首減輕
        暨其他法定加減原因（如身分加減）與加減比例等一切
        情形，本於統一性及整體性原則，綜其全部罪刑之結果
        而為比較。本件綜合比較結果，因被告乙○○、丙○○
        、庚○○依修正前刑法為連續犯，且7 名被告均應依修
        正前刑法定其易科罰金之折算標準，其餘同上所述亦均
        依修正前刑法對被告較為有利，是應一體適用修正前公
        職人員選舉罷免法與刑法即行為時法。末按沒收為從刑
        ，與主刑有從屬關係，倘主刑與從刑均已修正，經依刑
        法第2 條就主刑比較結果，應適用最有利之修正前舊法
        時，依從刑附屬於主刑之原則，自不得就新舊法予以割
        裂適用，應一律適用修正前之舊法（最高法院90年度第
        4526號判決要旨參照）。
  (二)按公職人員選舉罷免法第90條之1 之投票行賄罪，其行求賄
    選階段，屬行賄者單方意思表示行為，不以相對人允諾為必
    要，而交付賄選階段，則行賄者已實施交付賄賂之行為，一
    經交付，罪即成立，但以收受者已收受，而有其受賄意思者
    為限，最高法院88年度台上字第4799號著有判決。是如上開
    犯罪事實二、(二)所述被告丙○○、庚○○雖已交付賄款1000
    元予劉明祥要求買票，但遭劉明祥予以拒絕，並將該1000元
    予以退還，核其所為係犯修正前公職人員選舉罷免法第90條
    之1 第1 項行求賄選罪；而被告乙○○、壬○○、癸○○交
    付劉色白米1 包，被告乙○○分別交付己○○、戊○○陶壺
    與琉璃項鍊各1 只，被告丙○○、庚○○交付予甲○○賄款
    100 0 元以為賄賂，而分別與劉色、己○○、戊○○、甲○○，約定於屏東縣三地門鄉原住民縣議員選舉中投票支持乙○○，核其所為則各係犯同條第1 項交付賄賂賄選罪。被告
    己○○、戊○○所為，則均係犯刑法第143 條第1 項之投票
    受賄罪。被告乙○○、壬○○與癸○○間就所犯修正前公職
    人員選舉罷免法第90條之1 第1 項之交付賄賂罪，以及被告
    丙○○、庚○○就修正前公職人員選舉罷免法第90條之1 第
    1 項之交付賄賂、行求賄賂罪間，有犯意聯絡及行為分擔，
    均為共同正犯。
  (三)加重與減輕事由：
    又按侵害國家法益之罪，若基於概括犯意而連續犯同一罪名
    者，亦有連續犯之適用，此觀貪污治罪條例所定之罪雖屬侵
    害國家法益，倘基於概括犯意而連續犯同一罪名，仍得成立
    連續犯自明，故投票行賄罪祇要向有投票權之人，行求期約
    或交付賄賂或其他不正利益，而約其不行使投票權或為一定
    之行使，犯罪即告成立；如基於概括之犯意，連續向多數有
    投票權之人為上述投票行賄行為者，自仍得成立連續犯，最
    高法院91年度台上字第6238號、93年度台上字第1905號亦分
    別著有判決可供參照。且查被告乙○○所犯上開一、(一)、(二)
    交付賄選罪，被告丙○○、庚○○所犯上開二、(一)交付賄賂
    罪與上開二、(二)行求賄賂罪之犯行，所交付之賄賂物品有白
    米、陶壺、項鍊、金錢各種種類，且並無其他證據證明被告
    等係基於單一之決意，即自始即一次決意每次以一定金額或
    相同物品行賄，且行賄之地點或時間亦為可分，非屬集合犯
    之構成要件類型，是應屬出於概括犯意之連續犯，爰依修正
    前刑法第56條之規定，以1 罪之交付賄賂罪論，並加重其刑
    。被告己○○、戊○○等2 人分別於偵查中自白其收受賄賂
    賄選之犯行（見94年選他字第102 號卷第19頁94年11月3 日
    偵訊筆錄、第118 頁94年11月9 日偵訊筆錄、第120 頁94年
    11月9 日偵訊筆錄），應依公職人員選舉罷免法第97條之2
    第1 項後段之規定，減輕其刑。
四、原審因依修正前公職人員選舉罷免法第90條之1 第1 項、第
    3 項、第97條之2 第1 項後段、第98條第3 項，刑法第2 條
    第1 項前段、第11條、第143 條第1 項、第2 項、95年7 月
    1 日修正施行前刑法第28條、第37條第2 項、第56條、第41
    條第1 項前段，罰金罰鍰提高標準條例第1 條前段、刪除前
    罰金罰鍰提高標準條例第2 條之規定，並審酌被告乙○○、
    壬○○、癸○○、丙○○、庚○○5 人為圖使彼等所支持之
    候選人乙○○順利當選，不思以合法助選方式為之，竟共同
    謀議以金錢或財物賄賂之方式，從事賄選行為，企圖以之影
    響選舉之公平，侵蝕民主政治之機能，危害選舉制度之公正
    性，於偵、審中均一再飾詞狡辯犯行，未見悔悟之意，惟行
    賄對象僅4 人，賄款與財物非鉅等一切情狀，分別量處乙○○、壬○○、癸○○、丙○○、庚○○各有期徒刑6 月；並
    依修正前刑法諭知如易科罰金，均以銀元300 元即新臺幣
    900 元折算1 日。再審酌被告己○○、戊○○並無犯罪前科
    ，為圖小利而犯罪，其受賄物品價值非鉅，然其行為實足以
    助長賄選風氣，違反選舉公平性，使選舉制度成為財力雄厚
    者推舉代言人進入立法殿堂之管道，而非以候選人之才能、
    品德及政見決定勝負，一般社會大眾將因此不良選風而同蒙
    其害，且被告2 人犯後雖一度於警、偵訊中坦承犯行，惟於
    法院審理中竟翻異前詞未坦承犯行等一切情狀，量處被告己○○、戊○○各有期徒刑3 月；並依修正前刑法諭知如易科
    罰金，均以銀元300 元即新臺幣900 元折算1 日。並以又被
    告乙○○、壬○○、癸○○、丙○○、庚○○所犯之投票行
    賄罪，被告己○○、戊○○所犯之投票受賄罪，既均經宣告
    有期徒刑以上之刑，則應依公職人員選舉罷免法第98條第3
    項之規定，就被告乙○○等5 人部分併予宣告褫奪公權2 年
    ，就被告己○○等2 人部分，併予宣告褫奪公權1 年。復以
    按公職人員選舉罷免法第90條之1 第3 項固規定預備或用以
    行求期約或交付之賄賂，不問屬於犯人與否，沒收之。但如
    其賄賂已交付與有投票權之人收受，因收受者係犯刑法第
    143 條第1 項之投票受賄罪，其所收受之賄賂應依同法條第
    2 項之規定沒收之，如全部或一部不能沒收時，追徵其價額
    。故犯投票行賄罪者，其已交付之賄賂，自應依刑法第143
    條第2 項規定，於其對向共犯所犯投票受賄罪沒收或追徵其
    價額之從刑宣告，不得再依上開公職人員選舉罷免法規定沒
    收，最高法院93年台上字第5728號判決可資參照。故扣案之
    陶壺1 個、琉璃項鍊2 條，分別係被告己○○、戊○○收受
    之賄賂，爰依刑法第143 條第2 項前段之規定，於其判決主
    文項下宣告沒收。另前開賄賂既均已交付予前述有投票權之
    被告，其中有罪部分被告收受部分既諭知沒收，如前所述，
    即毋庸再重複諭知沒收。至對劉明祥行求之賄款1000元係屬
    行賄之賄款，自應依公職人員選舉罷免法第90條之1 第3 項
    規定沒收。並敘明警員持原審法院94年度聲搜字第1213號搜
    索票在乙○○位於屏東縣三地門鄉○地村○○路○ 段91巷8
    號競選總部搭建之鐵皮屋處查扣預備交付而尚未送出之賄絡
    白米15包（其中5 公斤重為13包、2.5 公斤重為2 包），係
    預備向有投票權之人賄選之用，尚未著手賄選之物，亦應依
    公職人員選舉罷免法第90條之1 第3 項規定沒收。認事用法
    ，核無不合，量刑亦屬妥適，被告乙○○、壬○○、癸○○
    、丙○○、庚○○、己○○、戊○○上訴意旨，仍執前詞，
    否認犯罪，指摘原判決不當，為無理由，均應予駁回。末查
    被告己○○未曾因故意犯罪受有期徒刑以上刑之宣告，其年
    齡已69歲，所犯係投票受賄罪，於犯罪後在警詢及檢察官偵
    查中亦坦承不諱，態度良好，顯有悔悟之意，其經此次偵審
    程序及科刑之教訓後，應知悔悟而無再犯之虞，本院認其所
    受有期徒刑之宣告，以暫不執行為適當，併宣告己○○緩刑
    3 年。
五、不另為無罪之諭知
  (一)公訴意旨另以：被告丙○○、庚○○於94年9 月25日下午17
    時許，經甲○○帶同前往屏東縣內埔鄉○○村○○路679 巷
    18號之劉明祥住處，取出賄款1000元向劉明祥行賄，經劉明
    祥予以婉拒後，被告庚○○旋走進劉包英花之房間內，將該
    1000元賄款放在劉包英花房間枕頭旁邊，以期劉包英花於收
    受該賄款後，能在投票日當天，將選票投給乙○○。認被告
    丙○○、庚○○對於劉包英花交付賄賂而約其就投票權為一
    定行使行為部分為連續犯云云。經查：
  (二)公職人員選舉罷免法第90條之1 第1 項之賄選罪係以對於有
    投票權之人，行求期約或交付賄賂或其他不正利益，而約其
    不行使投票權或為一定之行使為構成要件。亦即須視行為人
    主觀上是否具有行賄之犯意，而約使有投票權人為投票權一
    定之行使或不行使；客觀上行為人所行求、期約或交付之賄
    賂或不正利益是否可認係約使投票權人為投票權之一定行使
    或不行使之對價，以及所行求、期約、交付之對象是否為有
    投票權人而定。上開對價關係，在於行賄者之一方，係認知
    其所行求、期約或交付之意思表示，乃為約使有投票權人為
    投票權一定之行使或不行使；在受賄者之一方，亦應認知行
    賄者對其所行求、期約或交付之意思表示，乃為約使其為投
    票權一定之行使或不行使，最高法院92年台上字第893 號著
    有判例可供參照。
  (三)查被告劉包英花雖坦承於94年9 月下旬間之某日晚上，有一
    人進屋，說這是小意思給我買檳榔，惟陳稱當時因酒醉在房
    間睡覺，乃第二天睡醒才知道有放置1000元在枕頭旁，且當
    時該人並未說要投票給被告乙○○，另外酒醉當時並未看清
    進來何人，係事後聽劉明祥與甲○○說才知道是被告庚○○
    （見94年選他字第102 號卷第10頁94年11月3 日警詢筆錄、
    原審法院卷94年12月19日準備程序筆錄）；顯見公訴人所認
    受賄之劉包英花，於收受賄絡之當時，正處於酒醉迷酣之際
    ，無從認知行賄之被告庚○○有對其行求、期約或交付之意
    思表示，而約使其為投票權一定之行使或不行使，依上開所
    述，自無客觀上行為人所行求、期約或交付之賄賂可認係約
    使投票權人為投票權之一定行使或不行使之對價可言。被告
    丙○○、庚○○對於劉包英花交付賄賂而約其就投票權為一
    定行使行為部分，尚屬不能證明，惟公訴人認被告丙○○、
    庚○○此部分與前開論科之修正前公職人員選舉罷免法第90
    條之1 第1 項之對於有投票權人，交付賄賂，而約其投票權
    為一定之行使罪間，具有連續犯裁判上一罪關係，此部分爰
    不另為無罪之諭知。
據上論結，應依刑事訴訟法第368 條，刑法第74條第1 項第1 款
，判決如主文。
本案經檢察官張金塗到庭執行職務。
中　　華　　民　　國　　96　　年　　5 　　月　　31　　日
                  刑事第五庭    審判長法  官  曾永宗
                                      法  官  王伯文
                                      法  官  任森銓
以上正本證明與原本無異。
己○○、戊○○部分不得上訴
其餘部分如不服本判決，應於判決送達後10日內向本院提出上訴
狀，其未敘述理由者並應於提出上訴狀後10日內向本院補提理由
書（應附繕本）。
中　　華　　民　　國　　96　　年　　5 　　月　　31　　日
　　　　　　　　　　　　　　　　　　　書記官廖素珍
附錄本件判決論罪科刑法條：
公職人員選舉罷免法第90條之1（修正前）
對於有投票權之人，行求期約或交付賄賂或其他不正利益，而約
其不行使投票權或為一定之行使者，處五年以下有期徒刑，得併
科新台幣四十萬元以上四百萬元以下罰金。
預備犯前項之罪者，處一年以下有期徒刑。
預備或用以行求期約或交付之賄賂，不問屬於犯人與否，沒收之
。
犯第一項或第二項之罪，於犯罪後六個月內自首者，減輕或免除
其刑；因而查獲候選人為共犯者免除其刑。
犯第一項或第二項之罪，在偵查中自白者，減輕其刑；因而查獲
候選人為共犯者，減輕或免除其刑。
公職人員選舉罷免法第97條之2第1項後段：
犯第八十九條第二項之罪或刑法第一百四十三條第一項之罪，於
犯罪後三個月內自首者，免除其刑；逾三個月者，減輕或免除其
刑：在偵查或審判中自白者，減輕其刑。
公職人員選舉罷免法第98條3項：
犯本章之罪或刑法分則第六章之妨害投票罪，宣告有期徒刑以上
之刑者，併宣告褫奪公權。
中華民國刑法第143條
（投票受賄罪）
有投票權之人，要求、期約或收受賄賂或其他不正當利益，而許
以不行使其投票權或為一定之行使者，處3 年以下有期徒刑，得
併科5千 元以下罰金。
犯前項之罪者，所收受之賄賂沒收之。如全部或一部不能沒收時
，追徵其價額。
